臺灣高雄地方法院刑事判決　　　　　　 100年度易字第1399號
公　訴　人　臺灣高雄地方法院檢察署檢察官
被　　　告　吳惠玲
　　　　　　蔡佳雯
共　　　同
選任辯護人　吳玉豐律師
被　　　告　劉美華
上列被告因詐欺案件，經檢察官追加起訴（99年度調偵字第820
號），本院判決如下：
    主  文
本件公訴不受理。
    理  由
一、追加起訴意旨略以：被告劉美華係維琳保險經紀人股份有限
    公司（下稱維琳公司）之負責人，被告吳惠玲則擔任維琳公
    司高雄分公司經理，被告蔡佳雯則是隸屬被告吳惠玲旗下之
    業務員，緣維琳公司本身並非保險公司，而是為了要保人之
    利益，依保險法第9 條規定向要保人行銷各保險公司保險商
    品之保險經紀人，並從中賺取佣金。詎其等竟基於意圖為自
    己不法所有之犯意聯絡，於民國94年3 月間，明知身為保險
    從業人員，於行銷保單時應落實相關法令規範，不得有以誇
    大不實、引人錯誤之宣傳、廣告或其他不當之方法執行業務
    ，以確保消費者之權益，由吳惠玲、蔡佳雯等人對外行銷維
    琳公司所承攬之「全球金彩306 增額終身壽險」額型終身壽
    險之保單時，為能順利推銷上開保險產品以獲取高額之佣金
    收入，竟向楊錦江以下述不實話術行銷上開增額壽險︰
    1.金融控股公司法通過後，保險公司亦得經營銀行之存款業
      務，且將錢存在保險公司與將錢存在銀行相較，有下述優
      點︰
      (1)利息較高︰目前低利率時代已然來臨，一般銀行兩年定
        存利率不會超過1.5%（以中華郵政股份有限公司兩年定
        存為例，目前機動利率為1.125%）；然若把錢存在保險
        公司，每年之利率固定為3%。
      (2)利息免所得稅︰目前國人銀行存款依所得稅法規定採取
        定額免稅，即一年之利息若不超過新臺幣（下同）270,
        000 元，全額免稅，超過部分則為應課稅之利息所得；
        然若把錢存在保險公司，不論每年獲得多少利息均全額
        免稅。
      (3)存款免遺產稅︰國人一旦死亡，存在銀行內之存款即成
        為所有繼承人公同共有，也成為遺產稅課徵之標的；然
        把錢存在保險公司，就可以跟保險公司借錢，就有負債
        ，每年都這樣作的話，等到死亡後就會有一筆負債可從
        遺產中加以扣除，借得越多抵得越多，甚至可以抵到零
        ，等於免遺產稅（在此乃指我國尚未實施最低稅負制之
        前）。
      (4)將錢領出來後計息之分母不變︰舉例而言，若國人於銀
        行原本有1,000,000 元之活期存款，領出100,000 元後
        ，計算利息之分母僅剩900,000 元；然若存1,000,000
        元於保險公司，即使領出100,000 元仍是用1,000,000
        元來計算利息。
      (5)優惠理財專案，把錢存進入保險公司之後，每年存款利
        率有3%，存2 年後就可以馬上借出來用，而借出來利息
        利率僅有2.95% ，還有0 點幾利差。
    2.存款送保險︰將錢存在保險公司還有另外一個保障，即保
      險公司還送客戶保險，把錢存在保險公司還能獲得保險保
      障。
    3.存在保險公司的錢隨時可以動用，如同將錢存在銀行一樣
      ，裡面的錢是隨時可以動用的，僅要如同將銀行定存解約
      一樣付手續費給保險公司即可，但是將錢從保險公司領出
      來後計息之分母不變（承上開1.(4)），好像是隱形金庫。
    被告吳惠玲、被告蔡佳雯等人對楊錦江施用上開詐術後，並
    鼓勵楊錦江於保險公司開立一個「優惠存款帳戶」並將錢存
    進來，致楊錦江不疑有他而陷於錯誤，誤以為確實有存款送
    保險之情，且認為保險乃保險公司贈送，遂應被告吳惠玲、
    被告蔡佳雯等人要求，填寫要保申請上，並於保單簽收回條
    上加以簽名。實質上被告吳惠玲、被告蔡佳雯等人行銷者乃
    增額壽險，又因增額壽險保費較高，被告劉美華等人遂因而
    獲得上開保險公司給付之高額佣金收入。嗣楊錦江因被告吳
    惠玲、被告蔡佳雯等人向其等施用詐術，而將每月薪資所得
    80% 存放在上開保險公司優惠帳戶後。然楊錦江因被告吳惠
    玲、被告蔡佳雯等人之規劃，將與年收入顯不相當之高額金
    錢存入所謂「優惠存款帳戶」，因第三年無力繳納次期或次
    次期保費，經保險公司通知後，才驚覺發現所謂將錢存在保
    險公司竟然就是購買上開保險公司之增額壽險；而所謂存款
    之利率均非固定為3%，而借款利率亦均高於3%；所謂存在保
    險公司的錢隨時可以動用，是指被害人可用保單價值準備金
    向保險公司保單質借，且被害人因為投保上開增額壽險，在
    保險費繳納期間內，原則上必須持續繳納，否則保單會發生
    停效之情形。且亦非存款送保險，因為楊錦江所購買之產品
    本質上就是保險商品，根本從頭到尾與存款無涉，而要拿到
    保險理賠金竟要等到保險事故發生（指被保險人死亡或是全
    殘），並非隨即可以提領。嗣楊錦江發現受騙欲解約時，解
    約金額則遠低於所繳納之保費（因為第一年的保費幾乎都是
    業務員、業務員直屬上司之佣金及保險公司的管銷費用），
    甚至血本無歸。造成楊錦江受有如附表所示之損失（指被害
    人因受到詐欺後才締約購買保險，保單自始無效來計算被害
    人所受損失，並不等於被告獲得之不法利益），因認被告劉
    美華、吳惠玲、蔡佳雯所為，係犯刑法第339 條第2 項之詐
    欺得利既遂罪嫌。
二、按案件有下列情形之一者，應諭知不受理之判決：一起訴之
    程序違背規定者，並得不經言詞辯論為之，刑事訴訟法第30
    3 條第1 款、第307 條分別定有明文。又有左列情形之一者
    ，為相牽連之案件：一一人犯數罪者。二數人共犯一罪或數
    罪者。三數人同時在同一處所各別犯罪者。四犯與本罪有關
    係之藏匿人犯、湮滅證據、偽證、贓物各罪者。於第一審辯
    論終結前，得就與本案相牽連之犯罪或本罪之誣告罪，追加
    起訴，同法第7 條、第265 條第1 項亦有明文。
三、經查：
  (一)前案被告葉明達、李麗英、李世傑、吳昆展、莊聆瑄、鍾惠
    馨（下稱前案被告）分係永達保險經紀人股份有限公司（址
    設台北市中山區○○○路○ 段79號5 樓，下稱永達公司）之
    南部地區副理、協理及業務員，於90年間起因以不實話術向
    楊錦江、徐誌忠、李敏綺、李張秀美、蔣秋珠等被害人行銷
    增額壽險，獲取保險公司給付之高額佣金收入，經公訴人認
    係犯刑法第339 條第2 項詐欺得利罪嫌，以98年度偵字第18
    622 號、第24481 號提起公訴，並經本院以99年度易字第4
    號審理在案。
  (二)公訴人嗣以本案被告劉美華、吳惠玲、蔡佳雯（下稱本案被
    告）涉犯刑法第339 條第2 項之詐欺得利既遂罪嫌，認與前
    案99年度易字第4 號係數人共犯數罪及數人同時在同一處所
    各別犯罪之相牽連案件，而於100 年9 月20日以99年度調偵
    字第820 號向本院追加起訴，有99年度調偵字第820 號追加
    起訴書及蓋有本院收文戳之臺灣高雄地方法院檢察署100 年
    9 月19日雄檢瑞月99調偵820 字第13829 號函文各1 份在卷
    可考。
  (三)然查本案被告係維琳公司之負責人、經理及業務員，前案被
    告為永達公司之經理、協理及業務員，分屬不同公司，彼此
    間並無關連。且依99年度調偵字第820 號追加起訴書之犯罪
    事實欄及證據並所犯法條欄中，認定詐欺得利之犯意聯絡僅
    存於本案被告3 人間，並未及於前案被告等人，是難認本案
    被告與前案被告間有何本案追加起訴書所指「數人共犯數罪
    」之情。再者，楊錦江於98年10月15日檢察官訊問時具結證
    稱：「（問：你買『全球金彩增額終身壽險』的同時，有幾
    家保險公司向你兜售？）只有維琳保險公司向我兜售…。」
    （98年度偵字第24480 號卷第8 頁），顯見永達公司與維琳
    公司之業務員係分別向本案被害人楊錦江兜售保險，且楊錦
    江透過永達公司及維琳公司業務員購買增額保險之時間復非
    相同，則本案被告與前案被告間亦難謂有何「數人同時在同
    一處所各別犯罪」可言。
  (四)此外，亦查無本案與前案間有其他刑事訴訟法第7 條各款所
    定相牽連案件的情形。則公訴人逕以本案與前案間有數人共
    犯數罪、數人同時在同一處所各別犯罪之相牽連案件關係而
    追加起訴，其追加起訴程式自與法未合。依照上開說明，本
    院爰不經言詞辯論，就本案逕為諭知不受理之判決。
四、據上論斷，應依刑事訴訟法第303 條第1 款、第307 條判決
    如主文。
中    華    民    國   100    年    10    月    3     日
                  刑事第十二庭  審判長法  官  黃建榮
                                      法  官  陳川傑
                                      法  官  李貞瑩
以上正本證明與原本無異。
如不服本判決應於收受判決後10日內向本院提出上訴書狀，並應
敘述具體理由。其未敘述上訴理由者，應於上訴期間屆滿後20日
內向本院補提理由書（均須按他造當事人之人數附繕本）「切勿
逕送上級法院」。
中    華    民    國   100    年    10    月    3     日
                                      書記官  黃翔彬
附表
 ┌──┬─────┬──────┬─────┬─────┬──────┬───────┐
 │編號│要保人（被│保險公司    │增額壽險名│維琳公司招│年繳保費新臺│所受損害（以已│
 │    │保險）    │            │稱        │攬業務員  │幣（下同）  │繳保費為據）  │
 ├──┼─────┼──────┼─────┼─────┼──────┼───────┤
 │ 1  │楊錦江    │全球人壽    │金彩306   │劉美華、吳│3,000,000元 │7,000,000元   │
 │    │（楊錦江  │            │          │惠玲、蔡佳│            │              │
 │    │林錦鑾）  │            │          │雯        │            │              │
 └──┴─────┴──────┴─────┴─────┴──────┴───────┘